【裁判字號】    89,上訴,1271
【裁判日期】    890927
【裁判案由】    誣告等
【裁判全文】
臺灣高等法院臺中分院刑事判決          民國八十九年度上訴字第一二七一號
    上  訴  人  臺灣臺中地方法院檢察署檢察官
    上  訴  人
    即  被  告  甲○○
    選任辯護人  曾慶崇
右上訴人等因被告誣告等案件，不服台灣台中地方法院中華民國八十九年五月二十五
日第一審判決（民國八十八年度訴字第一三八六號，起訴案號：台灣台中地方法院檢
察署民國八十八年度偵字第二一九一號），提起上訴，本院判決如左：
    主      文
原判決撤銷。
甲○○意圖他人受刑事處分而使用變造證據，處有期徒刑拾月。
附表所示之統一發票存根聯貳拾壹紙均沒收。
    事      實
一、甲○○係上鋒國際貿易有限公司（以下簡稱為上鋒公司）之負責人，其與第三人
    歌帝光學眼鏡有限公司（以下簡稱為歌帝公司）之負責人陳麗卿（即甲○○之配
    偶），於民國（下同）八十六年間，分別代表上鋒公司及歌帝公司向臺灣臺中地
    方法院自訴蔡清圳、山上治、籠谷喜威及洪世銘等人涉嫌仿冒上鋒公司之「一世
    風靡SHI BUYA」、「泰坦TITANSOLID」、「普麗載PLANTITAN 」及哥帝公司之「
   籐子SPORTSFLEX」、「籐子MENI TAN」等商標及販賣仿冒上開商標之商品，涉有
    商標法等六十三條之罪嫌。經臺灣臺中地方法院以八十六年度自字第四三六號刑
    事判決無罪後，上鋒公司及哥帝公司均提起上訴，並由本院以八十七年度上易字
    第八○八號刑事案件受理。在上開案件審理期間，甲○○意圖使該案之被告蔡清
    圳、山上治、籠谷喜威、洪世銘等人受刑事處分，竟於八十七年間，向上鋒公司
    委任處理帳務之會計師王茂松取回已開立並交付收執聯與他人，且已據以申報稅
    捐完畢之七十五年三月份統一發票存根聯，利用如附表所示統一發票存根聯「摘
    要欄」原所填載文字之佈局空隙，加載各如附表「加載文字欄」所示之文字，而
    變造各該統一發票存根聯所載之內容，足生損害於持有各該統一發票收執聯之人
    ，並以此方法變造可供上開刑事自訴案件使用之證據，後並於八十七年十一月十
    八日，在其向本院提出之刑事自訴理由狀（五）檢附各該經過變造之統一發票存
    根聯，以此經過變造之證據使用於上開刑事案件，欲用以證明上鋒公司及哥帝公
    司早於山上治等人，於七十五年三月間即有先行使用此等商標之交易行為，及證
    明蔡清川、山上治、籠谷喜威、洪世銘等人係侵害上鋒公司及哥帝公司之商標專
    用權，嗣為山上治發覺上情。
二、案經被害人山上治訴由臺灣臺中地方法院檢察署檢察官偵查起訴。
    理      由
一、訊據被告甲○○（以下簡稱為被告）雖坦承其在本院八十七年度上易字第八○八
    號刑事案件審理期間，有於八十七年十一月十八日之刑事自訴理由狀（五）檢附
    附表所示之統一發票存根聯，提出於本院，以證明其在七十五年三月間，即有使
    用如事實欄所載之「一世風靡SHI BUYA」等商標，此部分事實並有本院八十七年
    度上易字第八○八號刑事卷宗可資查考（見同上卷宗第一三五至第一五○頁），
    惟被告矢口否認伊有變造各該統一發票存根聯之犯罪情事，並辯稱：告訴人山上
    治等人於鈞院八十七年度上易字第八○八號違反商標法之刑事案件，其確有侵害
    上鋒公司與哥帝公司商標專用權之犯罪事實已甚明確，伊並無變造證據之必要，
    亦確無此變造統一發票登載內容之行為，附表所示統一發票存根聯摘要欄所載文
    字，經鑑定雖有二枝筆書寫之情形，但此係伊以不同筆依個人書寫習慣填載於統
    一發票所致，並非伊於前開刑案審理期間臨訟另為填載，上開鑑定報告亦無法鑑
    定各該文字之書寫時間，原審純以不同書寫於統一發票上，即遽認伊係變造證據
    ，實有誤會，況證人丁○○與丙○○於原審訊問時，已證據附表所示00000
    000號與00000000號統一發票所載內容為真正，其中證人丁○○因曾
    提出受伊之招待至美國旅遊，印象深刻，才能為上開證詞，原審以其等對於十二
    年前之事仍能記憶，即認與常理有違，尚非的論，伊並無公訴人所指訴之犯行，
    應不為罪等情。
二、第查：(一)本案被告係於八十七年間，自王茂松會計師處取回七十五年三月份之統
    一發票存根聯一本，業據證人王松茂證實（見偵查卷八十八年五月十七日訊問筆
    錄）。另附表所示一發票存根聯上面之筆跡，均係被告所書寫，亦據被告自承無
    誤（見同上筆錄）。而被告確有於本院前開八十七年度上易字第八○八號刑事案
    件審理期間，於八十七年十一月十八日提出附表所示之統一發票存根聯作為證據
    ，亦有本院上開刑案卷宗可稽。(二)被告於上開刑事案件於本院八十七年五月二十
    九日訊問時，已自承其係申請商標後的第二年，才委託工廠生產產品是依其所述
    ，各該商標產品之生產開始期間應分別為「一世風靡SHI BUYA」為七十九年、「
    SPORTSFLEX」為八十一年、「MENI TAN」為八十三年、「TI TANSOLID 」為七十
    四年。然被告又於上開案件審理中八十七年十二月三十日提出呈報狀，其中第二
    點，要求本院更正上述之訊問筆錄之委託生產時間，謂正確委託生產之時間應以
    八十七年十一月十八日理由狀（五）附表一、附表二所載之時間七十五年三月為
    準，核其根據即係以本件七十五年三月之發票之存根聯之記載為其論據。惟被告
    主要係從事眼鏡銷售之人，並已將前揭商標申請註冊在案，對該商標產品之銷售
    狀況應為熟稔，且參其所提出之七十五年三月份之發票記載，當月販售有「
    SPORTSFLEX」鏡框一六五支，一世風靡「SHI BUYA」鏡框一三六支，「MENIXTAN
    」鏡框七十六支，及「TITANSOLID」鏡框二一四支，總計金額高達近新台幣（下
    同）一百四十萬八千五百元（該年度營業額為五百八十三萬五千三百八十元），
    豈會對何時委託生產本件商標所附著之產品（眼鏡）記憶如此岐異。相距竟達數
    年之久，又其於七十五年三月如該月商標產品銷售成績即如此亮麗，豈有未繼續
    生產銷售之理。然卻空言其有銷售該等商標產品而無法提出他月份，或其他年度
    該商標產品之銷售紀錄，供本院於上開自訴案件或本案審理時審酌，是其於前揭
    自訴案件中所提及之八十七年十一月十八日理由狀所附之證據即七十五年三月份
    之統一發票存根聯上所載前揭自訴案之商標的販售紀錄是否為真正即屬有疑。（
    三）、被告於上開自訴案件所提出之七十五年三月之發票存根聯正本一本，於偵
    查中經檢察官將疑似字跡油墨不符部分影印後以紅筆圈出，送內政部警政署刑事
    警察局鑑定，經該局以多波域光源檢視結果，將上開二十一張發票以紅筆圈出部
    分字跡油墨與發票上其字跡油墨在多波光源檢視下，反應不相符，二者字跡判非
    同一枝筆所書寫；就該二者字跡書寫之佈局分析，以紅筆所圈出部分之字跡，判
    係後於發票上其餘文字書寫，有內政部警政署刑事警察局鑑驗通知書一紙鑑證十
    一張（即多波光源光檢視照片二十二張）附卷可稽，且發票摘要欄原書寫之字跡
    有「〞」之省略符號，字跡油墨不符部分係書寫於此等省略符號之上，有內政部
    警政署刑事警察局鑑證第一頁下方、第三至七頁、第八頁下方、第九頁、第十頁
    下方、第十一頁下方之照片附卷可按，足見字跡油墨不符部分係被告依原載文字
    佈局空隙加載於摘要欄。另就文字內容觀察，原書寫部分均係品牌記載於品名之
    前，記載之品牌品名不外係KOKI哥帝眼鏡、LEFEI麗妃太陽眼鏡等，均與上開商
    標自訴案無關，而字跡油墨不符部分之文字均係被告提出前揭商標自訴案件之中
    主張上鋒公司及哥帝公司商標專用權遭侵害之商品。(四)、另經原審法院將本件統
    一發票存根聯正本編號0000000號至0000000號發票共二十三張發
    票，送請法院部調查局以多波光源及文件光譜檢查儀檢查結果，統一發票上筆跡
    墨色，除編號00000000號統一發票上筆跡墨色反應無差異外，其餘均至
    少有兩支或兩支以上不同筆所書寫。再者，依該局鑑定通知書之附件所示，僅只
    有統一發票存根聯編號00000000號、00000000號、00000
    000號、0000000號、00000000號、00000000號等六
    張之抬頭與發票摘要欄之商標品名之墨色反應相同，有法務部調查局（八九）陸
    （二）字第八九○二五七九二號鑑定通知書及其附件附卷可按。且被告於偵查中
    供稱：「（發票上面的字）都是一起寫的，並無間斷」云云（見八十八年五月十
    七日之訊問筆錄）核與審判中之陳述：「：：不同一天開整個發票，所以才會產
    生不同的字跡，且貨品名字要寫清楚，才斷斷續續的書寫」云云（見八十八年八
    月二十六日之審判筆錄）不符，是被告所辯，由於公司係大量販售眼鏡，因此一
    時來不及書寫而事後方依序同時填載發票存根聯抬頭（買受人名稱、營利事業統
    一編號、地址）及摘要欄之商標品名，尚難採信。被告舉丁○○、丙○○為證人
    ，證明七十五年三月間確有向被告買受如發票編號00000000號、000
    00000號之商標商品，以證明其無變造發票之犯行，丁○○、丙○○固於原
    審法院及本院亦附合其說，惟丁○○與陳宗保分別於六十年至八十二年止、七十
    年至八十五年止，與被告有生意往來（見原審八十八年九月十六日審判筆錄），
    該二證人對於長達一、二十年之交易中之其中一筆在七十五年三月間之交易，於
    時隔十三年之後，竟未參考任何單據與憑證，即能明確的指證其等與被告確有上
    開統一發票所記載之買賣，自與情理有違。縱使證人丁○○於本院證稱其有接受
    被告之招待到美國旅遊（惟依其所提出之旅遊照片，其上顯示之日期係七十年）
    ，亦難據此而相信其等會有如此超凡之記憶能力。本院亦認不得以上開證人之證
    詞，為有利於被告之認定。(五)內政部警政署刑事警察局及法務部調查局雖無法鑑
    定附表所示各紙統一發票存根聯加載文字之時間，惟被告既係於八十七年間，自
    王茂松會計師處取回各該統一發票，並於八十七年十一月十八日向本院提出，則
    其自必係於此段期間變造發票無疑。徵之上開刑案一、二審均判決蔡清圳等人無
    罪，被告辯稱其於該案並無變造證據之必要，亦屬無可採信。再參酌附表所示各
    紙統一發票上字跡油墨不符部分之文字，經核均係被告於上開自訴案件中主張上
    鋒公司及哥帝公司商標專用權遭侵害之商品，亦由此變造始可證明被告於七十五
    年三月有銷售各該商品等情以觀，堪證被告確係為使蔡清圳等人受刑事處分，而
    於該案本院審理期間才變造各該統一發票，並向本院提出以作為論罪科刑之證據
    使用，其事證甚明。被告辯稱無此犯行，不足採信，其犯行堪以認定。
三、按已開立並交付發票收執聯與他人之發票存根聯，即使原有權製作開立發票之人
    於交付收執聯與他人後，亦無權擅自更改，否則應認係變造行為。而已申報稅捐
    完畢而保存之發票存根聯，若原製作人事後本於其他非業務之目的而擅自於發票
    存根上發載不實之事項，應認為變造私文書，而非從事業務之人本於其業務上作
    成之文書。本件被告意圖他人受刑事處分，擅自利用發票原填載時摘要欄上所餘
    之空隙及佈局，加載上開商標自訴所主張商標專用遭侵害之商品品牌名稱，用以
    作為證據，並提出於商標自訴案件中主張使用，核其所為，係犯刑法第一百六十
    九條第二項意圖他人受刑事處分而行使變造證據與刑法第二百十六條、第二百十
    條之行使變造私文書之罪。其意圖他人受刑事處分使用變造證據與行使變造私文
    書前之意圖他人受刑事處分而變造證據與變造私文書之低度行為，應分別為意圖
    他人受刑事處分而使用變造之證據與行使變造私文書之高度行為所吸收，不另論
    罪。被告以一行為犯上開二罪名，為想像競合犯，依刑法第五十五條前段之規定
    ，應從較重之意圖他人受刑事處分而使用變造證據罪處斷（參照最高法院二十八
    年上字第四○八六號、四十七年台上字第九一九號判例）。
四、原審就被告前開所犯，予以論罪科刑，固非無見。惟被告向本院提出上開變造證
    據之時間，係在八十七年十一月十八日，原審判決就此被告犯罪之時間未詳予認
    定，尚有未洽。是本案被告上訴否認犯罪，雖無理由，惟原審判決既有可議之處
    ，即屬無可維持，自應由本院將原審判決撤銷，並予以改判。爰審酌被告雖無犯
    罪記錄，惟於自訴他人犯罪案件，未據實以述，已有不該，竟仍變造證據並持以
    使用，衡其情節，對國家刑罰權及被害人所造成之危害均非輕微等一切情狀，量
    處有期徒刑十月。扣案之附表所示統一發票存根聯，係被告所有供犯罪所用之物
    ，應依照刑法第三十八條第一項第二款之規定宣告沒收。又依被告前開犯罪情狀
    及犯後亦一飾卸刑責且未與被害人達成和解等情，本院認尚不宜為緩刑之宣告，
    爰不為緩刑之諭知。
五、據上論斷，應依刑事訴訟法第三百六十九條第一項前段、第三百六十四條、第二
    百九十九條第一項前段，刑法第一百六十九條第二項、第一項、第二百十六條、
    第二百十條、第五十五條、第三十八條第一項第二款，判決如主文。
本案經檢察官乙○○到庭執行職務。
中      華      民      國    八十九     年      九       月    二十七  日
                                  臺灣高等法院臺中分院刑事第三庭
                                        審判長法  官  方  艤  駐
                                              法  官  胡  忠  文
                                              法  官  廖  柏  基
右正本證明與原本無異。
如不服本判決應於收受送達後十日內向本院提出上訴書狀，其未述上訴之理由者並
得於提起上訴後十日內向本院補提理由書（均須按他造當事人之人數附繕本）。
                                              書記官  柯  孟  伶
中      華      民      國    八十九     年      九       月    二十八  日
附錄條文：
刑法第一百六十九條：
意圖他人受刑事或懲戒處分，向該管公務員誣告者，處七年以下有期徒刑。
意圖他人受刑事或懲戒處分，而偽造變造，或使用偽造、變造之證據者，亦同。
                                                                        Ｉ
 附表：（民國七十五年三月份之統一發票存根聯）
┌─────┬──────────┬────────┐
│發票號碼  │ 摘要欄原載文字     │   加載文字     │
├─────┼──────────┼────────┤
│00000000  │進口KoKi歌帝        │         架     │
│          │  眼鏡框            │       泰坦     │
├─────┼──────────┼────────┤
│00000000  │太陽眼鏡            │       增永     │
│          │    〞              │sportsfles運動  │
│          │                    │ 太陽眼鏡       │
├─────┼──────────┼────────┤
│00000000  │KoKi歌帝            │          框    │
│          │    眼鏡            │         泰坦   │
├─────┼──────────┼────────┤
│00000000  │太陽眼鏡            │（            ）│
│          │麗妃  LI FEI        │                │
│          │太陽眼鏡            │泰坦TI TAMSOLID │
├─────┼──────────┼────────┤
│00000000  │KoKi 歌帝眼鏡       │MENI TAN 米尼   │
│          │   〞               │太陽眼鏡        │
│          │                    │            3   │
├─────┼──────────┼────────┤
│00000000  │LI FEI 麗妃         │          增永  │
│          │太陽眼鏡            │SHI BUYA一世風靡│
│          │    〞              │太陽眼鏡        │
├─────┼──────────┼────────┤
│00000000  │KOKI 歌帝           │          架    │
│          │ 眼鏡               │        泰坦    │
│          │    〞              │Sportsflex運動鏡│
│          │    〞              │SHI BUYA一世風靡│
│          │                    │太陽眼鏡        │
├─────┼──────────┼────────┤
│00000000  │KoKi歌帝            │            架  │
│          │ 眼鏡               │TI TAMSOLID     │
│          │   〞               │Sportsflex運動  │
│          │                    │太陽皮眼鏡鏡盒  │
├─────┼──────────┼────────┤
│00000000  │LI FEI 麗妃         │           眼鏡 │
│          │太陽眼鏡            │           泰坦 │
│          │    〞              │MENI TAN 米尼   │
│          │                    │太陽眼鏡        │
├─────┼──────────┼────────┤
│00000000  │KoKi歌帝            │          眼鏡  │
│          │ 眼鏡               │  Sportsflex    │
│          │    〞              │運動太陽眼鏡    │
├─────┼──────────┼────────┤
│00000000  │LI FEI 麗妃 │MENI TAN 米尼   │
│          │太陽眼鏡            │太陽眼鏡        │
│          │    〞              │                │
├─────┼──────────┼────────┤
│00000000  │LI FEI 麗妃         │SHI BUYA一世風靡│
│          │太陽眼鏡            │太陽眼鏡        │
│          │   〞               │                │
├─────┼──────────┼────────┤
│00000000  │KoKi歌帝眼鏡        │Sporstflex      │
│          │   〞               │SHI BUYA一世風靡│
│          │   〞               │太陽眼鏡        │
├─────┼──────────┼────────┤
│00000000  │LI FEI 麗妃         │SHI BUYA一世風靡│
│          │ 太陽眼鏡           │太陽眼鏡        │
├─────┼──────────┼────────┤
│00000000  │KoKi歌帝            │             鏡 │
│          │ 眼                 │ 片TI TAMSOLID  │
│          │   〞               │PLANI TAN普     │
│          │                    │麗載眼鏡   │
├─────┼──────────┼────────┤
│00000000  │KoKi歌帝眼          │             架 │
│          │ 鏡                 │      片太空梭  │
│          │   〞               │MENI TANMN米尼  │
│          │                    │太陽眼鏡        │
├─────┼──────────┼────────┤
│00000000  │KoKi歌帝            │ TI TAMSOLD     │
│          │ 眼鏡               │Sportsflex 運動 │
│          │    〞              │太陽眼鏡        │
├─────┼──────────┼────────┤
│00000000  │KoKi歌帝            │           架   │
│          │ 眼鏡               │         泰坦架 │
│          │    〞              │SHI BUYA一世風靡│
│          │                    │太陽鏡          │
├─────┼──────────┼────────┤
│00000000  │KoKi歌帝            │            架  │
│          │ 眼鏡               │TI TAMSOLID     │
│          │    〞              │泰坦眼鏡        │
├─────┼──────────┼────────┤
│00000000  │KOKI歌帝            │             架 │
│          │ 眼鏡               │TI TAMSOLID     │
│          │    〞              │Sportsflex 運動 │
│          │                    │太陽眼鏡        │
├─────┼──────────┼────────┤
│00000000  │KOKI歌帝            │            架  │
│          │ 眼鏡               │     泰坦架     │
│          │   〞               │Sportsflex運動  │
│          │                    │太陽眼鏡        │
└─────┴──────────┴────────┘


司法院資訊處製作；財團法人民間司法改革基金會備份。
